【裁判字號】    92,家訴,62
【裁判日期】    920522
【裁判案由】    分割遺產
【裁判全文】
臺灣高雄地方法院民事判決  九十二年家訴字第六二號
    原      告  乙○○
    被      告  丙○○
                丁○○
                戊○○
                甲○○
右當事人間請求分割遺產事件，本院判決如左：
    主      文
原告之訴駁回。
訴訟費用由原告負擔。
    事      實
甲、原告方面：
  一、聲明：被告應給付定期存款新臺幣（下同）四十萬元及股票二分之一。
  二、陳述：
    （一）原告之夫即被繼承人董光斗於民國八十八年一月二十三日亡故，所留遺產
          為一百四十七萬二千元，依民法第一千零三十條之一規定，原告應得分配
          取得七十三萬六千元，其餘則由被繼承人董光斗之子女即被告丙○○、董
          西玲、戊○○及董伯辰繼承，惟董伯辰嗣後亡故，故由被告甲○○繼承，
          詎被告拒不履行協同遺產分配。
    （二）被繼承人董光斗之遺產共有：(1)優惠存款三十二萬元，交予被告丙○○十
          六萬元，然原告所取得之十六萬元，扣除喪葬費用十一萬元外，其餘剩包
          紅包用。而喪葬時所收取之白包及三個月的喪葬補助費二十萬元也遭被告
          拿走。(2)八十萬元定期存款，原告簽名蓋章後，被告未將其中四十萬元交
          予原告。(3)股票雖在原告手中，但因被告不簽名，以致如同廢紙。
  三、證據：提出戶籍謄本影本八件、遺產稅證明書影本一件為證。
乙、被告方面：
  一、被告丙○○、丁○○、戊○○：
    （一）聲明：請求駁回原告之訴。
    （二）陳述：原告係被告等人之繼母，惟被告等人尚有一姊在大陸地區，亦為被
        繼承人董光斗之繼承人，又本件應係繼承問題，並非剩餘財產分配請求權。
        而兩造間關於被繼承人董光斗之遺產之分配，本係由被告丙○○、丁○○、
        戊○○之兄、被告甲○○之夫董伯辰處理，其中台銀優惠存款被告等人拿十
        六萬元，原告拿十六萬五千元，但因原告擅自將股票全部拿走，董伯辰就要
        被告丙○○將郵局定期存款提領出來處理喪事，陸陸續續拿出來使用，現只
        剩幾萬元。原告經被告等人同意後，不僅可以繼續領取被繼承人董光斗之月
        退俸，且被繼承人董光斗在大陸也買了一幢房子給原告，已仁至義盡。況原
        告依民法第一千零三十條之一為剩餘財產分配請求，惟該請求權自請求權人
        知有剩餘財產之差額時起，二年間不行使而消滅，被繼承人董光斗係於八十
        八年一月二十三日死亡，所以原告之剩餘財產分配請求權業已罹於時效。
  二、被告甲○○：
      被告未於調查期日到場，亦未提出書狀作何聲明或陳述。
    理      由
一、原告起訴主張：原告之夫即被繼承人董光斗於八十八年一月二十三日死亡，原告
    與繼子女即被告丙○○、丁○○、戊○○及董伯辰（已亡故，為被告甲○○之夫
    ）同為被繼承人董光斗遺產之繼承人，而被繼承人董光斗之遺產有：(1)優惠存款
    三十萬元，兩造已各分配十六萬元。(2)定期存款八十萬元，被告未將其中四十萬
    元交予原告。(3)股票雖均在原告手中，惟被告拒不簽字，以致如同廢紙，爰依民
    法第一千零三十條之一規定，請求就前開定期存款、股票部分為剩餘財產之分配
    等語。被告丙○○、丁○○、戊○○則以被繼承人董光斗尚有一女在大陸，亦係
    遺產之繼承人，又本件應係財產繼承問題，並非剩餘財產分配請求權，又被繼承
    人董光斗係於八十八年一月二十三日死亡，原告提起本件訴訟，已因二年間不行
    使，而請求權消滅等語資為抗辯。被告甲○○則經通知，而未於調查期日到庭爭
    執，復未提書狀答辯。
二、按聯合財產關係消滅時，夫或妻於婚姻關係存續中所取得而現存之原有財產，扣
    除婚姻關係存續中所負債務後，如有剩餘，其雙方剩餘財產之差額，應平均分配
    ，民法第一千零三十條之一第一項前段固定有明文，惟此剩餘財產分配請求權須
    自請求權人知有剩餘財產之差額時起，二年間行使，此觀同法條第三項：「第一
    項剩餘財產差額之分配請求權，自請求權人知有剩餘財產之差額時起，二年間不
    行使而消滅。自聯合財產關係消滅時起，逾五年者亦同」之規定自明。經查：本
    件被繼承人董光斗係於八十八年一月二十三日死亡一節，有原告所提出之戶籍謄
    本影本一件為證，且經原告及被告丁○○分別陳明在卷，復為被告丙○○、戊○○所不爭執，堪信為真實。又依原告於本院調查時所述：「我所請求的標的有存
    款、股票，這些東西都是在董光斗死亡後，我拿出來的，當時約定定存給我一半
    、優專存款給我一半、股票給我三分之一，所以優惠存款我拿了十六萬元，給被
    告十六萬元，我的十六萬元又拿出十一萬元當喪葬費。定存被告領了之後沒有給
    我，股票現在都在我這裡，但因為被告不簽字，這些股票對我也沒有用，我要求
    定存總額八十萬元的二分之一，也就是被告應給我四十萬元，股票願供判決後持
    有一半，我所請求的均為當時兩造約定的，我不請求依遺產分割辦理，是依剩財
    產分配，因為我們兩人是共同生活」等語（見本院九十二年五月十二日訊問筆錄
    ），該等遺產既是由原告提出，則原告係於被繼承人死亡後即已知悉有剩餘財產
    ，應堪認定，而其遲至九十二年二月十九日始提起本件訴訟，亦有附於起訴狀上
    之本院收文戳記可稽，揆諸前揭民法第一千零三十條之一第三項之規定，原告就
    該法條第一項之夫妻剩餘財產分配請求權，已罹於二年時效期間，而告消滅。故
    被告辯稱原告依民法第一千零三十條之一第一項規定之請求權，已罹於時效而消
    滅，原告提起本件訴訟為無理由等語，即堪採信。
三、次按原告之訴，依其所述之事實，在法律上顯無理由者，法院得不經言詞辯論，
    逕以判決駁回之，此觀民事訴訟法第二百四十九條第二項規定自明。從而，本件
    原告之訴依其所述之事實，在法律上顯無理由，已如前述，揆諸前揭法律規定，
    本院爰得不經言詞辯論，逕以判決駁回之。
四、結論：本件原告之訴顯無理由，並依民事訴訟法第二百四十九條第二項、第七十
    八條，判決如主文。
中      華      民      國    九十二    年      五      月    二十二    日
                                    臺灣高雄地方法院家事法庭
~B法      官  李麗珠
右為正本係照原本作成
如不服本判決，應於送達後廿日內，向本院提出上訴狀並表明上訴理由，如於本判決
宣示後送達前提起上訴者，應於判決送達後十日內補提上訴理由書（須附繕本）。
中      華      民      國    九十二    年      五      月    二十二    日
~B法院書記官  梁  竫


司法院資訊處製作；財團法人民間司法改革基金會備份。
